ACORDAO-COMPLETO-2529330

ACÓRDÃO 2280/2022 ATA 14/2022 - SEGUNDA CÂMARA

VISTOS, relatados e discutidos estes autos de ato de concessão de aposentadoria de Aparecida Helena Oliveira Miranda, vinculada ao Superior Tribunal de Justiça, submetido, para fins de registro, à apreciação do Tribunal de Contas da União;
ACORDAM os Ministros do Tribunal de Contas da União, reunidos em Sessão da Segunda Câmara, diante das razões expostas pelo Relator, com fundamento nos arts. 71, inciso III, da Constituição Federal; 1º, inciso V, e 39, inciso II, da Lei 8.443/1992; 260, § 1º, do Regimento Interno/TCU, c/c o art. 19, inciso II, da IN TCU 78/2018, em:
9.1. considerar ilegal o presente ato de concessão de aposentadoria, negando-lhe o respectivo registro;
9.2. determinar ao Superior Tribunal de Justiça que:
9.2.1. promova, no prazo de 30 (trinta) dias, o destaque das parcelas de quintos incorporadas com amparo em funções comissionadas exercidas entre 8/4/1998 e 4/9/2001, a fim de que sobre elas incida a modulação determinada pelo STF no RE 638.115/CE no sentido da absorção integral de tais parcelas por reajustes futuros, caso sua incorporação não esteja amparada por decisão judicial transitada em julgado;
9.2.2. emita novo ato de concessão de aposentadoria, no prazo de 30 (trinta) dias, e submeta-o ao Tribunal, contemplando o destaque das parcelas incorporadas com amparo em funções comissionadas exercidas entre 8/4/1998 e 4/9/2001;
9.2.3. dê ciência, no prazo de 15 (quinze) dias, do inteiro teor desta deliberação à interessada, alertando-a de que o efeito suspensivo proveniente da interposição de eventual recurso perante o TCU não exime a devolução dos valores percebidos indevidamente após a respectiva notificação, caso o recurso não seja provido;
9.2.4. envie a este Tribunal, no prazo de 30 (trinta) dias, documentos comprobatórios da ciência da interessada do julgamento deste Tribunal.

APOSENTADORIA. Atos de Aposentadoria da unidade emissora Superior Tribunal de Justiça, enviados ao TCU pela unidade de controle interno SECRETARIA DE CONTROLE INTERNO/SUPERIOR TRIBUNAL DE JUSTIÇA para fins de análise e julgamento

Segunda Câmara

Superior Tribunal de Justiça.

3. Interessados/Responsáveis:
3.1. Interessada: Aparecida Helena Oliveira Miranda (XXX.100.661-XX).

13.1. Ministros presentes: Antonio Anastasia (na Presidência) e Aroldo Cedraz (Relator).
13.2. Ministro-Substituto convocado: Marcos Bemquerer Costa.
13.3. Ministro-Substituto presente: André Luís de Carvalho.

AROLDO CEDRAZ

Transcrevo, a seguir, a instrução da Secretaria de Fiscalização de Integridade de Atos e Pagamentos de Pessoal e de Benefícios Sociais (peça 5) , com pareceres convergentes dos dirigentes daquela unidade (peça 6) .
"INTRODUÇÃO
Trata-se de ato de aposentadoria, submetido, para fins de registro, à apreciação do Tribunal de Contas da União (TCU) , de acordo com o art. 71, inciso III, da Constituição Federal.  O ato foi cadastrado e disponibilizado ao TCU por intermédio do Sistema e-Pessoal, na forma do art. 2º e 4º da Instrução Normativa TCU 78/2018.
O ato desse processo pertence às seguintes unidades:
Unidade emissora: Superior Tribunal de Justiça.
Unidade cadastradora:  Superior Tribunal de Justiça.
Subunidade cadastradora: Seção de Aposentadorias e Pensões (SAPEN) .
EXAME TÉCNICO
Procedimentos aplicados
Os procedimentos para exame, apreciação e registro de atos de pessoal encontram-se estabelecidos na Instrução Normativa TCU 78/2018 e na Resolução TCU 206/2007. Essas normas dispõem que os atos de pessoal disponibilizados por meio do e-Pessoal devem ser submetidos previamente a críticas automatizadas, com base em parâmetros predefinidos.
As críticas das informações cadastradas na etapa de coleta do ato foram elaboradas e validadas levando-se em conta as peculiaridades de cada ato. Os itens verificados nessa etapa são inerentes a dados cadastrais, fundamentos legais, mapa de tempo, ficha financeira, assim como eventuais ocorrências de acumulação. Trata-se de verificações abrangentes, minuciosas e precisas e sem a necessidade de ação humana e, portanto, menos suscetível a falhas. As críticas aplicadas estão discriminadas no sistema, no Menu e-Pessoal, opção "Crítica", que podem ser acessadas mediante concessão de perfil específico a servidores do TCU responsáveis pela análise.
Além das críticas automatizadas, há verificação humana adicional no caso de haver alertas do sistema ou informações não formatadas, como esclarecimentos do gestor ou do controle interno.  
As críticas também consideram os registros do Sistema Integrado de Administração de Recursos Humanos (Siape) . O Siape disponibiliza informações atualizadas sobre as parcelas que integram os proventos, diferentemente, portanto, do e-Pessoal, que informa as parcelas no momento do registro do ato. 
Essa confrontação com o Siape fornece uma visão atual e verdadeira da situação, o que permite descaracterizar irregularidades e inconsistências que, embora constantes do e-Pessoal, já foram corrigidas.
As verificações detectadas no ato encontram-se discriminadas na aba de pendências do ato no sistema e-Pessoal, bem como no espelho do ato contemplado por esta instrução.
Exame das Constatações
Ato: 69830/2019 - Inicial - Interessado: APARECIDA HELENA OLIVEIRA MIRANDA - CPF: XXX.100.661-XX
Parecer do Controle Interno: considerar o ato Legal com esclarecimentos. Justificativa:  Apesar desta Secretaria de Auditoria Interna opinar pela legalidade do ato que ora se submete, acrescenta a ressalva quanto à Vantagem Pessoal Nominalmente Identificada - VPNI, em face do posicionamento expresso dessa Corte Federal de Contas, que tem negado, de forma reiterada, registro de ato de aposentadoria em que esteja inserida parcela relativa a quintos/décimos adquirida no período de 8/4/1998 a 4/9/2001.
Constatações e análises: 
1.1.1. Houve o registro de pelo menos uma rubrica com 'Denominação para análise pelo TCU = Vantagem de caráter pessoal (5 - VPNI - Quintos (Vantagem de caráter pessoal - Incorporação de quintos/décimos de função) - R$ 596,89) .
Justificativa do Gestor de Pessoal: Não há. Verificação efetuada no âmbito do TCU.
Análise do Controle Interno: Não há. Verificação efetuada no âmbito do TCU.
Análise da Equipe Técnica: Ilegal
É ilegal a concessão da vantagem de quintos em razão do exercício de funções comissionadas após o advento da Lei 9.624/1998.
1.1.2. No tempo calculado para fins de anuênio foram computados períodos não contínuos. Serviço público civil (Adm. Direta e Indireta) em cargo diferente ao da aposentadoria de 11/01/1983 a 04/07/1984, Serviço público civil (Adm. Direta e Indireta) em cargo diferente ao da aposentadoria de 28/03/1990 a 02/06/1994, Serviço público civil (Adm. Direta e Indireta) em cargo diferente ao da aposentadoria de 03/06/1994 a 09/06/1996 e Tempo no cargo em que se deu a aposentadoria de 10/06/1996 a 12/03/2019.
Justificativa do Gestor de Pessoal: Não há. Verificação efetuada no âmbito do TCU.
Análise do Controle Interno: Não há. Verificação efetuada no âmbito do TCU.
Análise da Equipe Técnica: Ilegal
O interessado possui adicional de tempo de serviço em percentual superior ao entendimento jurisprudencial do TCU, em face de ter computado tempo de serviço público não contínuo. Nesse sentido, o pagamento da rubrica está ilegal.
1.1.3. Houve o registro de pelo menos uma rubrica com 'Denominação para análise pelo TCU = Vantagem de caráter pessoal (5 - VPNI - Quintos (Vantagem de caráter pessoal - Incorporação de quintos/décimos de função) - R$ 848,66) .
Justificativa do Gestor de Pessoal: Não há. Verificação efetuada no âmbito do TCU.
Análise do Controle Interno: Não há. Verificação efetuada no âmbito do TCU.
Análise da Equipe Técnica: Legal
A concessão da vantagem de quintos ou décimos está em consonância com a jurisprudência deste Tribunal e os critérios das Leis 8.911/1994 e 9.624/1998 (os períodos anteriores a 8/4/1998 são suficientes para a incorporação da vantagem de quintos) . 
1.1.4. Houve o registro de pelo menos uma rubrica com 'Denominação para análise pelo TCU = Vantagem de caráter pessoal (5 - VPNI - Quintos (Vantagem de caráter pessoal - Incorporação de quintos/décimos de função) - R$ 1.373,77) .
Justificativa do Gestor de Pessoal: Não há. Verificação efetuada no âmbito do TCU.
Análise do Controle Interno: Não há. Verificação efetuada no âmbito do TCU.
Análise da Equipe Técnica: Ilegal
É ilegal a concessão da vantagem de quintos em razão do exercício de funções comissionadas após o advento da Lei 9.624/1998.
1.1.5. O Controle interno emitiu parecer pela legalidade com esclarecimentos.
Justificativa do Gestor de Pessoal: Não há. Verificação efetuada no âmbito do TCU.
Análise do Controle Interno: Não há. Verificação efetuada no âmbito do TCU.
Análise da Equipe Técnica: Legal
Os esclarecimentos apontados pelo Controle Interno são irrelevantes para a análise da legalidade do ato ou já foram analisados em crítica específica do e-Pessoal.
O quadro resumo de ocorrências e, quando for o caso, o detalhamento da norma legal e da jurisprudência para as inconsistências acima elencadas encontra-se no anexo II dessa instrução. 
Encaminhamento do ato: 
Considerar ILEGAL e recusar registro do ato de Aposentadoria de APARECIDA HELENA OLIVEIRA MIRANDA do quadro de pessoal do órgão/entidade Superior Tribunal de Justiça, com base nos arts. 71, inciso III, da Constituição Federal, 1º, inciso V, e 39, inciso II, da Lei 8.443/1992 e 260, § 1º, do Regimento Interno. 
Com fulcro no art. 262, caput, do Regimento Interno deste Tribunal, determinar ao órgão/entidade Superior Tribunal de Justiça que: 
dê ciência, no prazo de quinze dias, contados da notificação, do inteiro teor desta deliberação ao interessado, alertando-o de que o efeito suspensivo proveniente da interposição de eventuais recursos junto ao TCU não o exime da devolução dos valores percebidos indevidamente, caso o recurso não seja provido.
informe o teor do acórdão que vier a ser prolatado, encaminhando ao TCU, no prazo de trinta dias, comprovante da data de ciência pelo interessado, nos termos do art. 4º, § 3º, da Resolução TCU 170/2004.
promova a exclusão, no prazo 15 (quinze) dias, contados a partir da ciência desta deliberação, sujeitando-se a autoridade administrativa omissa à responsabilidade solidária, da rubrica apontada em face de manifesta ilegalidade, uma vez que o seu pagamento não encontra respaldo na jurisprudência deste Tribunal.
dispense a devolução dos valores indevidamente recebidos de boa-fé até a data da ciência do órgão/entidade Superior Tribunal de Justiça, do acórdão que vier a ser proferido, com base no Enunciado 106 da Súmula da Jurisprudência do TCU.
promova o recálculo, no prazo 15 (quinze) dias, contados a partir da ciência desta deliberação, sujeitando-se a autoridade administrativa omissa à responsabilidade solidária, do valor atualmente pago relativo à rubrica apontada, em face de manifesta ilegalidade.
CONCLUSÃO
A abrangência e a profundidade das verificações levadas a efeito fundamentam convicção de que o ato 69830/2019 pode ser apreciado pela ilegalidade, em razão das irregularidades apontadas no item Exame das Constatações desta instrução, que representam afronta à legislação e à jurisprudência de referência
PROPOSTA DE ENCAMINHAMENTO
Ante o exposto, com fundamento no art. 71, inciso III, da Constituição Federal, no art. 1º, inciso V, e art. 39, incisos I e II, da Lei 8.443/1992, no art. 260 do Regimento Interno do Tribunal de Contas da União, propõe-se: 
Considerar ILEGAL e recusar registro do ato de Aposentadoria de APARECIDA HELENA OLIVEIRA MIRANDA do quadro de pessoal do órgão/entidade Superior Tribunal de Justiça, com base nos arts. 71, inciso III, da Constituição Federal, 1º, inciso V, e 39, inciso II, da Lei 8.443/1992 e 260, § 1º, do Regimento Interno.
Com fulcro no art. 262, caput, do Regimento Interno deste Tribunal, determinar ao órgão/entidade Superior Tribunal de Justiça que: 
dê ciência, no prazo de quinze dias, contados da notificação, do inteiro teor desta deliberação ao interessado, alertando-o de que o efeito suspensivo proveniente da interposição de eventuais recursos junto ao TCU não o exime da devolução dos valores percebidos indevidamente, caso o recurso não seja provido.
promova a exclusão, no prazo 15 (quinze) dias, contados a partir da ciência desta deliberação, sujeitando-se a autoridade administrativa omissa à responsabilidade solidária, da rubrica apontada em face de manifesta ilegalidade, uma vez que o seu pagamento não encontra respaldo na jurisprudência deste Tribunal.
dispense a devolução dos valores indevidamente recebidos de boa-fé até a data da ciência do órgão/entidade Superior Tribunal de Justiça, do acórdão que vier a ser proferido, com base no Enunciado 106 da Súmula da Jurisprudência do TCU.
informe o teor do acórdão que vier a ser prolatado, encaminhando ao TCU, no prazo de trinta dias, comprovante da data de ciência pelo interessado, nos termos do art. 4º, § 3º, da Resolução TCU 170/2004.
promova o recálculo, no prazo 15 (quinze) dias, contados a partir da ciência desta deliberação, sujeitando-se a autoridade administrativa omissa à responsabilidade solidária, do valor atualmente pago relativo à rubrica apontada, em face de manifesta ilegalidade."
2. 	O representante do Ministério Público junto ao TCU, por sua vez, aduziu o que segue (peça 7) .
"Trata-se de aposentadoria em favor de Aparecida Helena Oliveira Miranda, no cargo de Analista Judiciário do Quadro de Pessoal do Superior Tribunal de Justiça, cujo ato recebeu parecer pela ilegalidade por parte da Sefip, em razão de concessão indevida de quintos e pagamento de adicional por tempo de serviço em percentual superior ao devido.
Com relação ao pagamento de quintos, assiste razão à unidade técnica, em face do entendimento firmado pelo STF no âmbito do RE 638.115/CE.
No tocante ao adicional por tempo de serviço, observa-se o cômputo dos seguintes períodos de serviço público prestados pela interessada:
- 11/01/1983 a 04/07/1984 - 541 dias;
- 28/03/1990 a 02/06/1994 - 1528 dias;
- 03/06/1994 a 09/06/1996 - 738 dias;
- 10/06/1996 a 08/03/1999 - 1002 dias.
O total de tempo de serviço é de 3809 dias, que corresponde a 10 anos, 5 meses e 9 dias.
O montante de R$ 779,23 pago a título de adicional por tempo de serviço é legal, pois foi calculado à razão de 10% do provento básico de R$ 7.792,30.
Tendo em vista que a servidora ingressou em cargo público federal em 28/3/1990, convém rememorar que o Decreto 31.922/1952, ao regulamentar a concessão de gratificação adicional por tempo de serviço prevista na Lei 1.711/1952, estabeleceu em seu art. 7º o seguinte:
Art. 7º No cômputo do tempo de serviço público efetivo serão observadas as seguintes normas:
- entende-se como tempo de serviço público efetivo o que tenha prestado à União, Estados, Distrito Federal, Territórios e Municípios, em cargo ou função civil ou militar, ininterruptamente ou não, em órgãos de administração direta ou autárquica, apurado à vista dos registros de frequência, folhas de pagamento ou dos elementos regularmente averbados no assentamento individual do funcionário;
De acordo com esse dispositivo legal, não havia qualquer limitação, para efeito de GATS, em relação aos tempos de serviço público que lhe dariam suporte, se ininterruptos ou não. Portanto, o argumento utilizado pela Sefip para impugnação do tempo de serviço público da interessada contraria a norma regulamentadora do benefício.
Nessa linha de entendimento, este Tribunal prolatou, e.g., os Acórdão 4757/2021-TCU-Primeira Câmara e 6.279/2021-TCU-2ª Câmara.
O ato em apreço foi encaminhado pelo controle interno em 2019, de modo que não houve o decurso do prazo de cinco anos previsto pelo Supremo Tribunal Federal, no âmbito do RE 636.553, para a apreciação de atos de natureza complexa, por parte do Tribunal de Contas da União.
Ante o exposto, o Ministério Público de Contas manifesta-se pela ilegalidade do ato de aposentadoria em favor de Aparecida Helena Oliveira Miranda, em razão da concessão da parcela opção, em desacordo com a disciplina então prevista no art. 193, § 2º, da Lei 8.112/1990."
	É o Relatório.

não há.

Procurador Júlio Marcelo de Oliveira.

PESSOAL. APOSENTADORIA. CONTAGEM DE TEMPO PARA RECEBIMENTO DA GRATIFICAÇÃO POR ADICIONAL DE TEMPO DE SERVIÇO - GATS DE PERÍODO ANTERIOR À EDIÇÃO DE LEI 8112/1990. LEGALIDADE. CONCESSÃO DE QUINTOS EM RAZÃO DO EXERCÍCIO DE FUNÇÕES COMISSIONADAS APÓS A LEI 9.624/1998. RE 638.115/CE. ILEGALIDADE. NEGATIVA DE REGISTRO. determinações.

APOSENTADORIA (APOS)

Secretaria de Fiscalização de Integridade de Atos e Pagamentos de Pessoal e de Benefícios Sociais (Sefip).

Trata-se de ato de concessão de aposentadoria de Aparecida Helena Oliveira Miranda, vinculada ao Superior Tribunal de Justiça, submetido eletronicamente, para fim de registro, à apreciação do Tribunal de Contas da União, de acordo com o art. 71, inciso III, da Constituição Federal. 
Consigno, inicialmente, que o ato ingressou neste Tribunal há menos do que os cinco anos estabelecidos pelo Supremo Tribunal Federal (RE 636.553/RS - Tema 445 de repercussão geral) , e referendado por esta Corte (Acórdão 122/2021-TCU-Plenário, rel. Min. Walton Alencar Rodrigues) , para a concessão de registro tácito.
Em resumo, a Secretaria de Fiscalização de Integridade de Atos e Pagamentos de Pessoal e de Benefícios Sociais - Sefip concluiu, em tom uníssono, pela ilegalidade do ato, em vista da concessão da vantagem de quintos em razão do exercício de funções comissionadas após o advento da Lei 9.624/1998; e de constar adicional de tempo de serviço em percentual superior ao devido, em face de ter computado tempo de serviço público não contínuo.
O Ministério Público junto ao TCU acompanha a unidade quanto à ilegalidade referente os quintos concedidos após a Lei 9.624/1998, no entanto, diverge quando à ilegalidade do adicional do tempo de serviço. E explica:
"No tocante ao adicional por tempo de serviço, observa-se o cômputo dos seguintes períodos de serviço público prestados pela interessada:
- 11/01/1983 a 04/07/1984 - 541 dias;
- 28/03/1990 a 02/06/1994 - 1528 dias;
- 03/06/1994 a 09/06/1996 - 738 dias;
- 10/06/1996 a 08/03/1999 - 1002 dias.
O total de tempo de serviço é de 3809 dias, que corresponde a 10 anos, 5 meses e 9 dias.
O montante de R$ 779,23 pago a título de adicional por tempo de serviço é legal, pois foi calculado à razão de 10% do provento básico de R$ 7.792,30.
Tendo em vista que a servidora ingressou em cargo público federal em 28/3/1990, convém rememorar que o Decreto 31.922/1952, ao regulamentar a concessão de gratificação adicional por tempo de serviço prevista na Lei 1.711/1952, estabeleceu em seu art. 7º o seguinte:
Art. 7º No cômputo do tempo de serviço público efetivo serão observadas as seguintes normas:
- entende-se como tempo de serviço público efetivo o que tenha prestado à União, Estados, Distrito Federal, Territórios e Municípios, em cargo ou função civil ou militar, ininterruptamente ou não, em órgãos de administração direta ou autárquica, apurado à vista dos registros de frequência, folhas de pagamento ou dos elementos regularmente averbados no assentamento individual do funcionário;
De acordo com esse dispositivo legal, não havia qualquer limitação, para efeito de GATS, em relação aos tempos de serviço público que lhe dariam suporte, se ininterruptos ou não. Portanto, o argumento utilizado pela Sefip para impugnação do tempo de serviço público da interessada contraria a norma regulamentadora do benefício."
Assiste razão ao parquet, na linha do decidido nos Acórdão 4757/2021-TCU-Primeira Câmara (Rel. Min. Vital do Rego) e 6.279/2021-TCU-2ª Câmara, de minha lavra. 
Remanesce, então, a ilegalidade referente à concessão de quintos relacionados ao exercício de funções comissionadas entre 8/4/1998 e 4/9/2001.
Assim, em conformidade com o art. 262 do Regimento Interno/TCU, impende determinar ao órgão de origem que promova o destaque das parcelas de quintos referentes ao período citado, de forma a serem absorvidas por quaisquer reajustes futuros, consoante decidido pelo STF no RE 638.115/CE.
	Ante o exposto, VOTO para que o Tribunal adote a minuta de Acórdão que ora submeto à apreciação deste Colegiado.
TCU, Sala das Sessões, em 10 de maio de 2022.
AROLDO CEDRAZ 
Relator